【裁判字號】    98,上,33
【裁判日期】    980421
【裁判案由】    清償債務
【裁判全文】
臺灣高等法院臺中分院民事判決            98年度上字第33號
上  訴  人  丙○○
上  訴  人  乙○○
上二人共同
訴訟代理人  甲○○律師
被上訴  人  庚○○
            戊○○
            己○○
上三人共同
訴訟代理人  朱浩萍律師
被上訴  人  丁○○
            辛○○
上列當事人間請求清償債務事件，上訴人對於民國97年11月27
日臺灣彰化地方法院97年度重訴字第28號第一審判決提起上訴，
本院於民國98年4月7日言詞辯論終結，判決如下：
    主  文
上訴駁回。
第二審訴訟費用由上訴人負擔。
    事實及理由
一、按訴之變更或追加，非經他造同意不得為之，但第255條第1
    項第2款至第6款情形，不在此限，民事訴訟法第446條第1項
    定有明文。查本件上訴人丙○○變更訴之聲明第 2項為被上
    訴人等應於繼承張王學英所得遺產範圍內，各自給付伊新台
    幣（下同）96萬6410元及自民國（下同）97年2月1日起至清
    償日止，按年息百分之 5計算之利息，係屬減縮應受判決事
    項之聲明，揆諸上開規定，應予准許。又被上訴人辛○○、
    丁○○經合法通知，未於言詞辯論期日到場，核無民事訴訟
    法第 386條所列各款情形，爰依上訴人之聲請，由其一造辯
    論而為判決。
二、上訴人起訴主張：
  (一)被繼承人張王學英於97年2月5日死亡，被上訴人庚○○為張
    王學英之夫，其餘被上訴人與上訴人丙○○均為張王學英之
    子女，為共同繼承人。張王學英生前承租上訴人丙○○所有
    門牌彰化縣員林鎮○○○街175號（下稱系爭建物）之1樓店
    面及地下室經營正和當舖，並與上訴人二人同住於系爭建物
    2 樓，及僱用上訴人二人管理店舖。上訴人丙○○另代僱外
    勞照顧張王學英起居生活，而代張王學英墊付外勞薪資，並
    墊付張王學英投資雲翼通運有限公司（下稱雲翼公司）投資
    款等款項，爰臚列明細如下：
  (1)張王學英投資雲翼公司即尊龍旅行社 150萬元，有雲翼公司
    開立之收據4紙為憑，其中1紙雖記載投資人為被上訴人辛○
    ○，惟係張王學英交代辛○○代為繳款之故。上訴人丙○○
    開立如原判決附表一所示臺灣銀行彰化分行甲存支票30張，
    每張面額均為5萬元，共計150萬元，貸與張王學英以支付投
    資款，其後尊龍旅行社將投資獲利款項 131萬2922元匯入張
    王學英台灣銀行員林分行 00000000000帳戶內，顯見張王學
    英非上訴人丙○○之人頭。又張王學英係對大客車一輛作部
    分投資，非整輛投資，自與大客車總價無關，而30張支票日
    期與雲翼公司開立之收據日期不符乃係開立遠期支票之故。
  (2)張王學英生前自 86年起至97年1月止，承租系爭建物作為經
    營正和當舖之用，並與上訴人二人同住於系爭建物 2樓至96
    年 3月止。被上訴人所提出之切結書雖記載上訴人丙○○同
    意張王學英居住至百歲年老為止，惟僅限於同意系爭建物 2
    樓由張王學英居住使用，不含1樓店面，1樓店面並非供張王
    學英無償使用，而切結書後段內容「一樓店面及三、四樓由
    立切結書人自由使用」一節，表明上訴人住於店面後及進出
    三、四樓須由系爭建物一樓店面出入，與出租系爭建物 1樓
    店面，不相牴觸。再張王學英何時搬離系爭店面，並不影響
    租賃契約之效力，蓋租賃契約尚未終止，張王學英仍可隨時
    搬回居住。張王學英租用系爭建物之店面，每月租金4萬200
    0元均未繳納，上訴人丙○○請求5年租金共 252萬元。上訴
    人丙○○與張王學英所訂房屋租賃契約書，係雙方為應付被
    查封執行之「未完成之契約書」，該契約書中承租人為空白
    （未列人名），租金收取明細欄記載92年12月31日至12月30
    日12萬元，93年12月31日至12月30日12萬元，其起訖日期顛
    倒，且租期僅一日，豈一日租金為12萬元？內容矛盾不全，
    顯有違常情，故此租約乃倉促間草擬，並未正式完成，不能
    執此臨時未完成之租約，主張該租賃契約書為真正，上訴人
    否認之。
  (3)上訴人丙○○任職於中華電信擔任專員，迨94年退休後始受
    僱於張王學英經營之正和當舖。正和當舖始終由張王學英經
    營，其年齡雖大，但身體健朗，被上訴人稱其無力管理，殊
    非實在。上訴人丙○○應張王學英之囑，前往大陸協助被上
    訴人己○○於大陸河南省投資之宇寶科技股份有限公司業務
    ，並非長期留在大陸，絕大部分時間仍居住在台灣。另上訴
    人乙○○係上訴人丙○○之大陸籍配偶，自94年11月22日受
    僱於正和當舖，不識繁體字，亦不諳台灣法律，無法經營該
    當舖，僅擔任管理當舖雜務工作，並非被上訴人所稱擔任當
    舖經營工作，自 94年12月22日起至97年1月31日止，每月薪
    資1萬5840元，共計 25個月薪資均未領取，計39萬6000元。
    又上訴人丙○○受僱管理正和當鋪，每月薪資 2萬0100元，
    自94 年12月31日起至97年1月31日止，共計25個月薪資均未
    領取，計50萬2500元。
  (4)上訴人丙○○代僱外勞照顧張王學英之生活起居，自 90年4
    月起至96年5月止，先後僱用4名外勞，共計支出外勞引進費
    3萬元及如原判決附表二所示之薪資124萬5962元，總計支出
    127 萬5962元。又富眾股份有限公司薪資明細表記載雇主為
    丙○○，由富眾股份有限公司壬○○至家中收取，並有外勞
    簽名於薪資發放明細表上，足見支付工資之人為上訴人丙○
    ○。
  (5)綜上，張王學英積欠上訴人丙○○共計 579萬8462元（上訴
    人誤記為 619萬4462元）未清償，被上訴人等為張王學英之
    繼承人，扣除上訴人丙○○同為繼承人應負擔之債務後，投
    資款部分尚欠125萬元；租金部分尚欠210萬元；薪資部分尚
    欠41萬8750元；外勞薪資部分尚欠106萬3302元，共483萬20
    52元均未給付。
  (二)被上訴人稱上訴人丙○○於92年2月18日、94年7月16日向張
    王學英借貸開具取款條，向台灣銀行員林分行之張王學英帳
    戶內領取 192萬元一節，並非實情，被上訴人所稱日期、取
    款方法均與事實不符，上開款項其中 150萬元係被上訴人己
    ○○在中國大陸經商缺錢向張王學英借貸，由張王學英於92
    年 2月19日由台灣銀行帳戶轉帳至上訴人帳戶，上訴人於同
    日自台灣銀行匯款 347萬9000元至中國大陸給己○○週轉，
    張王學英恐死後無証據，要求上訴人開具面額 150萬元之本
    票一紙為憑據，但此款項為己○○向母親張王學英借用，非
    上訴人向張王學英之借款。張王學英於 94年7月13日轉帳42
    萬元，係因己○○聲請假扣押上訴人丙○○所有系爭建物，
    張王學英恐當舖無法經營，自動提出該款項作為反假扣押擔
    保金，該款項以轉帳支出，最後該42萬元被己○○領走，被
    上訴人所列張王學英帳戶 2筆提領款日期亦與上述日期不符
    ，非由取款條領取，而以轉帳轉出。
  (三)按上訴人丙○○原係繼承人之一，其對被繼承人張王學英生
    前有本件所列債權，惟於被繼承人死亡後，就其繼承人之身
    分言，對該債務依民法第1153條規定，須負連帶債務人之責
    任，而對該債務須負全部清償之責。次按上訴人與被上訴人
    為債務人張王學英之全體繼承人，依民法第 1144條第1款之
    規定，繼承人之「應繼分」為各繼承人平均分配之。經查，
    全體繼承人共 6人，故每人對被繼承人張王學英財產上之權
    利義務各有六分之一。再按連帶債務人中之一人，因清償‧
    ‧‧或混同，致他債務人同免責任者，得向他債務人請求償
    還各自分擔之部分，並自免責時起之利息，民法第281條第1
    項定有明文。復按民法第 344條規定，債權與其債務同歸於
    一人時，債之關係消滅‧‧‧。末按上訴人丙○○既為被上
    訴人張王學英之法定繼承人之一，依法繼承其財產上之權利
    義務，且負連帶債務人之責任。其對被繼承人之債權，同時
    即為繼承債務，即因混同而全部消滅，民法第1153條及第34
    4 條定有明文，因之，上訴人與張王學英債權債務關係之全
    部消滅，係依民法前揭條文所明定，而全部因混同之事實而
    消滅，並非如被上訴人所主張，上訴人有何「分割遺產」之
    行為所致。再深究之，上訴人丙○○（即繼承人）與被繼承
    人間債權債務關係之消滅，實際上就是上訴人為清償之行為
    ，而使全體繼承人（即連帶債務人）同免其責任，為民法第
    274條所明定，但依同法第 281條第1項之規定，連帶債務人
    中之一人，因清償‧‧‧或混同，致他債務人同免責任者，
    得向他債務人請求償還「各自」分擔之部分，並自免責時起
    之利息。因此，上訴人主張被上訴人等應於繼承張王學英所
    得遺產範圍內，各自給付上訴人96萬6410元及應付之利息，
    亦於法有據。被上訴人所稱「自該債權債務關係亦因混同而
    消滅，尚不得依繼承法律關係，對繼承人即被上訴人主張依
    繼承比例負擔被繼承人上開債務」實非的論。
  (四)正和當舖為一獨資商號，自始至終負責人均為張王學英，有
    營利事業登記證為憑，上訴人丙○○僅受該商號（即張王學
    英）之授權而為其管理事物之經理人，並非所謂「實際經營
    者」。且縱使張王學英授權上訴人丙○○為其管理事物，亦
    與張王學英為正和當舖負責人之事實無影響。上訴人丙○○
    為正和當舖雇用徐豔平為員工，並為之辦理勞工保險，乃其
    經理人固有之權限，要非須經張王學英特別委任始得辦理。
    是上訴人徐豔平提出之勞工退休金提繳申報表，係自雇用關
    係之開始，即做成之公文書，應足以證明上訴人徐豔平與正
    和當舖即張王學英間雇用關係確實存在。當舖業之經營在大
    環境惡化下，早已無利可圖，且因張王學英生前規劃，其將
    於適當時間將正和當舖過戶給上訴人丙○○，而上訴人徐豔
    平為丙○○之配偶，對於薪資是否給付始未汲汲要求，實乃
    人之常情；現因遺產分割在即，上訴人徐豔平自有請求給付
    積欠薪資之必要。
  (五)並聲明：(1)原判決廢棄；(2)被上訴人等應於繼承張王學英所
    得遺產範圍內，各自給付上訴人丙○○96萬6410元及自97年
    2月1日起至清償日止，按年息百分之 5計算之利息；(3)被上
    訴人等應連帶給付上訴人徐豔平39萬6000元及自97年2月1日
    起至清償日止，按年息百分之5計算之利息。
三、被上訴人則以下列各點抗辯：
  (一)被上訴人庚○○、戊○○、己○○抗辯：
  (1)否認上訴人丙○○於86年10月代墊張王學英投資雲翼公司投
    資款。蓋上訴人提出投資計畫成本分析中，一輛車之硬體設
    備即為642萬元，掛牌事項21萬8900元，投資款150萬元不到
    整部車價金4分之1，而收據雖有張王學英之名，亦有被上訴
    人辛○○之名，雖附有 4張支票影本，然與收據日期不符，
    上訴人丙○○以何方式代付投資款，所舉證據不足。上訴人
    丙○○自86年間起至 94年8月11日為中華電信之專員，係公
    務人員，公務人員不得投資，始以張王學英為人頭，收益均
    歸上訴人，否則自86年迄今，已逾11年，上訴人焉有不聞不
    問之理？
  (2)86年間，張王學英已屆72歲高齡，無力管理系爭店舖，遂由
    上訴人丙○○與其商議簽立切結書，同意張王學英繼續居住
    於員林鎮○○○街175號2樓至百歲年老為止；而上訴人可自
    由使用系爭店面，上訴人自無收取租金之理。又被上訴人否
    認房屋租賃契約之真正，觀乎該租賃契約書，無論出租人、
    承租人及契約書上之字體，均係上訴人丙○○之筆跡，且該
    契約書第3條租金每月 4萬2000元，約定每月5日前支付，無
    論任何理由，不得拖延或拒納，焉有自86年1月1日迄今均未
    納租金，復相安無事之理？再觀張王學英遺物中，其與上訴
    人丙○○所訂之租賃契約，租期自 92年12月31日起至102年
    12月30日止，租賃契約書上，除立契約人（乙方）承租人，
    是張王學英之親筆外，餘均是丙○○之親筆，筆跡目視即知
    ，且張王學英自 95年1月1日即搬離員林鎮○○○街175號之
    建物，另行租屋於員林鎮○○○街 55號2樓，其後又遷至員
    林鎮○○路154巷9號居住至死亡。上訴人丙○○已收24萬元
    租金，即自92年12月31日起至93年12月31日止，收款明細筆
    跡、金額、印章、目視即明，上開期間之租金已收受，依民
    法第 322條第1項第2款後段之立法趣旨，其先前要非無租金
    ，如有租金亦早已付清。是以張王學英與上訴人丙○○已無
    任何租金瓜葛，即丙○○已不得請求任何租金。
  (3)張王學英自95年1月1日起，即搬離系爭店面租屋在外，其前
    至今之正和當舖經營權，均在上訴人二人操控中，渠等所謂
    受僱，係為辦理勞保而已，則94年11月22日至94年12月31日
    何來之薪資？又系爭建物之店面由上訴人二人完全掌控，又
    何來要領薪資？又原審向內政部入出國及移民署調取丙○○
    之出國資料中得知，95年出國為256天、96年為232天、97年
    1月為26天、合計為514天，每月為30天計，自95年1月1日至
    97年1月31日，25個月中出國17個月，在國內僅8個月，不知
    何理由 8個月要領25個月的薪資？開當舖並非國貿，張王學
    英97年2月5日病故，迄今正和當舖依然營業，顯見當舖實際
    負責人是上訴人夫妻二人。
  (4)上訴人乙○○於上訴人丙○○赴大陸期間，負責系爭店面經
    營，營利所得亦為乙○○所取得，張王學英病逝後亦未歇業
    ，另向被上訴人等請求工資為無理由。
  (5)否認丙○○自90年4月起至96年5月止代張王學英墊外勞薪資
    款 127萬5962元，所有外勞薪資均由張王學英自付，此由張
    王學英自留有95年2月至96年5月支付外勞工資單據16張可證
    。又依上訴人丙○○之主張，張王學英先後雇用四名外勞：
  癸○○○○○○之工作期間依薪資發放明細表應為90年4月19日起至
    92年3月19日，共計 39萬6612元，然依上訴人丙○○主張係
    90年4月19日起至93年3月19日止，上訴人丙○○誤指為71萬
    1708元，已係不實，縱屬實，被上訴人等應分攤之金額為33
    萬0510元。
  TEAN NGOOLLAO、NGUYENISAV其上3位之薪資，上訴人丙○○
    主張係其發放，被上訴人均否認之，全係張王學英自行給付
    。
  YANGDI 之薪資，業經證人壬○○結證（原審卷第186頁反面
    ）：「收的時候，都是張王學英給的，外勞的薪資我都是跟
    張王學英收的」，上訴人丙○○空言主張，係其給付，已不
    足採。
  (6)上訴人丙○○確實向張王學英告貸192萬元，並簽發2張本票
    ，1張為150萬元、1張為42萬元；面額 42萬元之本票簽發日
    期為 94年7月13日，是上訴人丙○○用以繳交提存款，而此
    42萬元取自張王學英台灣銀行員林分行000000000000帳號之
    存款。再另 150萬元之本票金額，亦係上訴人丙○○向張王
    學英借貸，發票日期 92年2月18日，於上開台灣銀行員林分
    行帳號，於92年2月19日分別提出金額為130萬元、20萬元，
    此經上訴人丙○○於原審另案 94年度訴字第447號債務人異
    議之訴，準備書狀中自認：「 92年3月18日上訴人向母親借
    貸150萬元投入公司周轉‧‧‧該卷 72頁」及於同案上訴最
    高法院 94年度上字第336號事件之理由狀第10頁主張：「92
    年3月18日上訴人向母親借貸150萬元投入公司周轉」，按當
    事人就系爭事實，另案中曾為合法之自認者，非別有確切可
    信之反對憑證，法院自可直接為本案認定事實之根據，最高
    法院 20年上字第724號判例參照。是上訴人丙○○向母親借
    錢屬實，迄今尚未清償。
  (7)上訴人之訴無理由，若需為部分給付，被上訴人以上訴人丙
    ○○尚欠母親192萬元，依繼承比例6分之5為163萬3333元，
    依民法第334條主張抵銷之。
  (8)聲明：駁回上訴人之訴。
  (二)被上訴人辛○○、丁○○未於言詞辯論期日到場，亦未提出
    書狀作何聲明或陳述。
四、原審為上訴人敗訴之判決。上訴人不服，求為判決(一)原判決
    廢棄；(二)被上訴人等應於繼承張王學英所得遺產範圍內，各
    自給付上訴人丙○○96萬6410元及自97年2月1日起至清償日
    止，按年息百分之 5計算之利息；(三)被上訴人等應連帶給付
    上訴人徐豔平39萬6000元及自97年2月1日起至清償日止，按
    年息百分之5計算之利息。被上訴人則求為判決駁回上訴。
五、兩造不爭執事項：
  (一)被上訴人庚○○為張王學英之配偶，其餘被上訴人與上訴人
    丙○○為張王學英之子女。
  (二)張王學英於97年2月5日死亡，兩造均為其繼承人，其中己○
    ○已於97年4月15日聲請辦理限定繼承。
六、按繼承因被繼承人死亡而開始，繼承人自繼承開始時，除本
    法另有規定外，承受被繼承人財產上之一切權利義務。繼承
    人有數人時，在分割遺產前，各繼承人對於遺產全部為公同
    共有。繼承人對於被繼承人之債務，負連帶責任。繼承人相
    互間對於被繼承人之債務，除另有約定外，按其應繼分比例
    負擔之，民法第1147條、第1148條前段、第1151條及第1153
    條分別定有明文。本件被繼承人張王學英之繼承人為上訴人
    丙○○、被上訴人庚○○、辛○○、戊○○、己○○、丁○
    ○等人，而被上訴人己○○已辦理限定繼承登記，各繼承人
    間無人辦理拋棄繼承，亦未辦理遺產分割等情，業經被上訴
    人己○○自承在卷，復為其餘被上訴人及上訴人所不爭執，
    是可認其為真實。揆諸前揭說明，兩造除上訴人徐豔平外均
    係繼承人，並對被繼承人張王學英之遺產為限定繼承。次按
    當事人主張有利於己之事實者，就其事實有舉證之責任，民
    事訴訟法第 277條定有明文。原告主張權利者，應先由原告
    負舉證之責，若原告先不能舉證，以證實自己主張之事實為
    真實，則被告就其抗辯事實即令不能舉證，或其所舉證據尚
    有疵累，亦應駁回原告之請求，最高法院著有17年上字第91
    7號判例意旨可資參照。經查：
  (一)上訴人丙○○部分：
  (1)按因連帶債務人中之一人為清償、代物清償、提存、抵銷或
    混同而債務消滅者，他債務人亦同免其責任。又連帶債務人
    中之一人，因清償或其他行為，致他債務人同免責任者，得
    向他債務人請求償還其各自分擔之部分，並自免責時起之利
    息。前項情形，求償權人於求償範圍內，承受債權人之權利
    。但不得有害於債權人之利益。債權與其債務同歸一人時，
    債之關係消滅。但其債權為他人權利之標的或法律另有規定
    者，不在此限。民法第 274條、第281條、第344條分別定有
    明文。次按債權人繼承債務人財產，適用民法第 344條因混
    同而消滅其債之關係時，雖尚有其他共同繼承人，依民法第
    1153條發生連帶債務之關係，而就民法第 274條，連帶債務
    中之一人因混同而消滅債務者，他債務人亦同免責任之規定
    觀之，自不影響於因混同而消滅之繼承債務之關係（最高法
    院51年台上字第2370號判例要旨參照）。
  (2)又按支票為無因證券，交付票據之原因甚多，或為贈與、或
    為買賣、或為確保當事人間已存在之法律關係、或為消滅已
    存在之法律關係，非僅囿於金錢借貸一端而已，故除別有證
    據外，僅為支票之簽發、授受或轉讓，自不足以證明其原因
    事實（最高法院89年度台上字第1082號裁判要旨參照）。上
    訴人丙○○固主張張王學英投資雲翼公司即尊龍旅行社 150
    萬元，係由伊貸與張王學英支付投資款，嗣後尊龍旅行社將
    投資獲利款項 131萬2922元匯入張王學英台灣銀行員林分行
    帳戶內，顯見張王學英非人頭云云。惟被上訴人以上訴人丙
    ○○自86年間起至 94年8月11日為中華電信之專員，係公務
    人員，公務人員不得投資，始以張王學英為人頭，收益均歸
    上訴人，否則自86年迄今，已逾11年，上訴人豈有不聞不問
    之理等語抗辯。查證人 癸○○○○○○於原審證稱，伊擔任張王學
    英之外傭期間，曾與張王學英至台北雲翼公司開會3、4次（
    見原審卷一第 250頁），足證張王學英上開投資之真實，並
    非僅為人頭而已。然張王學英上開投資所用之金錢是否即為
    上訴人丙○○所代墊，仍無法僅以上訴人丙○○所提部分支
    票影本可為證明（見原審卷一第29至第33頁）。又上訴人丙
    ○○不能證明伊所開 30張面額5萬元之支票係交給張王學英
    外，縱可以證明曾經交付張王學英上開支票，亦因交付支票
    之原因多端，仍難證明係因金錢借貸所交付。揆諸前揭最高
    法院 17年上字第917號判例及上開裁判要旨，上訴人丙○○
    請求償還借款之主張，應無理由。
  (3)上訴人丙○○主張張王學英生前自 86年起至97年1月止，承
    租伊所有之系爭建物作為經營正和當舖之用，並與上訴人二
    人同住於系爭建物2樓至96年3月止。張王學英何時搬離系爭
    店面，不影響租賃契約之效力，蓋租賃契約尚未終止，張王
    學英仍可隨時搬回居住。張王學英租用系爭建物之店面，每
    月租金 4萬2000元均未繳納，伊請求5年租金共252萬元云云
    。惟被上訴人則否認房屋租賃契約之真正。查系爭租賃契約
    書第3條規定租金每月1萬元（非4萬2000元），於每月5日前
    支付，無論任何理由，不得拖延或拒納（見原審卷一第36頁
    ）。然上訴人丙○○卻主張至97年1月止，張王學英有5年租
    金未給付，與上開契約內容有明顯違背之處。又張王學英自
    95年1月1日即搬離員林鎮○○○街 175號之建物，另行租屋
    於員林鎮○○○街55號2樓（見原審卷一第210頁、第 211頁
    ），其後又遷至員林鎮○○路154巷9號居住（見原審卷一第
    212頁至第214頁租賃契約書）至死亡，從而，自不可能於遷
    居後再向被上訴人丙○○租用系爭房屋。又上訴人丙○○已
    收取系爭房屋92年12月31日起至93年12月31日止24萬元租金
    ，有收款明細可稽（見原審卷一第 206頁）。應可認定93年
    12月31日前之租金早已付清，故張王學英應僅自94年1月1日
    起至94年12月31日止（翌日即遷出）之12萬元租金未付。
  (4)上訴人丙○○主張其任職於中華電信擔任專員，迨94年退休
    後始受僱於母親經營之正和當舖，每月薪資 2萬0100元，自
    94年12月31日起至 97年1月31日止，共計25個月薪資均未領
    取，計50萬2500元云云。惟為被上訴人所否認。查張王學英
    自 94年8月起，即搬離系爭店面，有證人子○○之證言，證
    明 94年8月至同年10月間張王學英不堪上訴人之毆打，搬離
    系爭店面（見原審卷一第 251頁）；亦有證人丑○○證明96
    年 3月10日開始張王學英承租證人丑○○之房屋居住（見原
    審卷二第31頁），據此可知， 94年12月31日至97年1月31日
    ，當舖之實質經營權，均在上訴人二人手中，並無所謂受僱
    之實。又原審向內政部入出國及移民署調取上訴人丙○○之
    出國資料，可知其95年出國為 256天、96年為232天、97年1
    月為26天、合計為 514天，每月為30天計，自95年1月1日至
    97年1月31日，25個月中出國17個月，在國內僅8個月，顯見
    當舖實際負責人是上訴人二人。是上訴人丙○○主張被上訴
    人應償還上開債務，應無理由。
  (5)上訴人丙○○主張伊代僱外勞照顧張王學英之生活起居，自
    90年4月起至 96年5月止，先後僱用4名外勞，共計支出外勞
    引進費3萬元及如原判決附表二所示之薪資124萬5962元，總
    計支出 127萬5962元等語。惟為被上訴人所否認，並以所有
    外勞薪資均由張王學英自付等語抗辯。查證人 癸○○○○○○於原
    審證稱，其於張王學英處工作，係由西元 2001年3月至2004
    年4月，每月工資1萬8000元，均由上訴人丙○○給付，是上
    訴人主張曾給付90年4月19日起至93年3月19日止之外勞費用
    ，堪信為真實。惟外勞薪資應以每個月 1萬8000元為計算標
    準，計36個月，共給付 64萬8000元，然合計外勞引進費用3
    萬元（見原審卷一第44頁），上訴人丙○○實支付67萬8000
    元。又上訴人丙○○就TEANNGOOLLAO、NGUYENISAV 2位之薪
    資其發放，僅提供其簽收薪資之明細，尚難證明為上訴人丙
    ○○所給付。至於YANGDI之薪資，業經證人壬○○證稱：「
    收的時候，都是張王學英給的，外勞的薪資我都是跟張王學
    英收的」（見原審卷一第 186頁）。是上訴人丙○○仍無從
    證明上開三名外勞之費用由其給付。從而，上訴人丙○○僅
    於67萬8000元部分之請求有理由，其餘部分不應准許。
  (6)按當事人主張有利於己之事實者，就其事實有舉證責任，民
    事訴訟法第277條前段定有明文，又同法第 400條第2項對經
    裁判之抵銷數額，復明定有既判力，則主張抵銷之當事人就
    其主張抵銷之債權及數額確實存在之事實自負有舉證責任（
    最高法院88年度台上字第3398號裁判要旨參照）。是本件被
    上訴人既就上訴人丙○○積欠張王學英 192萬元之債務，主
    張與張王學英積欠上訴人丙○○之債務為抵銷，被上訴人依
    法自應就對上訴人丙○○有前開債務存在負舉證責任。次按
    當事人就系爭事實，在另案曾為合法之自認者，非別有確切
    可信之反對憑證，法院自可援為本案認定事實之根據（最高
    法院 20年上字第724號判例要旨參照）。被上訴人主張上訴
    人丙○○曾向張王學英告貸 192萬元，迄今尚未償還，倘上
    訴人之訴仍需為部分給付，被上訴人以上訴人尚欠張王學英
    192萬元，依繼承比例 6分之5為163萬3333元，依民法第334
    條主張抵銷等語。查上訴人丙○○於原審另案94年度訴字第
    447號債務人異議之訴，準備書狀中自認：「92年3月18日上
    訴人向母親借貸 150萬元投入公司周轉‧‧‧該卷72頁」及
    於同案上訴最高法 院94年度上字第336號事件之理由狀第10
    頁主張：「92年3月18日上訴人向母親借貸150萬元投入公司
    周轉」，揆諸上開判例，應可信上訴人丙○○有向張王學英
    借款 150萬元，然上訴人丙○○仍否認該借款係為自己所借
    ，而係由伊與被上訴人己○○共同向張王學英所借。準此，
    上訴人丙○○即須證明系爭 150萬元為伊與己○○共同向張
    王學英借貸，且已返還。然上訴人丙○○並未舉證證明之，
    故應認定上訴人丙○○向張王學英借貸 150萬元，且尚未返
    還。又上訴人丙○○於原審自認系爭42萬元之取款憑條及匯
    款單，係由伊所寫（見原審卷二第154頁反面），且系爭 42
    萬元之支付亦用於上訴人丙○○之另案訴訟擔保，實難謂系
    爭42萬元係單純由張王學英個人以贈與之意思為給付，仍應
    認為係上訴人丙○○向張王學英所借貸。是以，被上訴人主
    張就系爭 192萬元借款抵銷上訴人丙○○之債權，應予准許
    。
  (7)綜上所述，上訴人丙○○對於張王學英之全體繼承人，有債
    權79萬8000元（租金12萬元及代墊外勞薪資67萬8000元），
    而張王學英之全體繼承人對於上訴人丙○○有 192萬元之債
    權，被上訴人主張抵銷，經抵銷後尚有不足，上訴人丙○○
    對被上訴人全體已無債權存在。
  (二)上訴人徐艷萍部分：
    上訴人徐艷萍主張其自94年11月22日起受雇為張王學英管理
    當舖，每月薪資1萬5000元，迄97年1月31日止張王學英尚欠
    25個月薪資未領取等情，業據其提出勞工退休金提繳申報表
    等件影本為證，然為被上訴人所否認，並以系爭當舖之經營
    權實操之於上訴人夫妻之手，張王學英並無僱佣上訴人徐豔
    萍等語置辯。經查，本件上訴人徐艷萍主張其與被繼承人張
    王學英於 94年11月22日起至97年1月31日止，有僱傭關係云
    云，既為被上訴人所否認，則上訴人徐艷萍就此有利於己之
    事實，自應負舉證責任。上訴人徐艷萍雖提出勞工退休金提
    繳申報表以佐其說，然上訴人乙○○於原審陳稱上開勞工保
    險係由上訴人丙○○代其辦理申報（見原審卷二第 144頁）
    ，是否為張王學英委由上訴人丙○○投保，上訴人未能舉出
    證據證明，又徵以正和當舖之收當物品登記簿，自 97年1月
    起至 9月止，該登記簿之負責人簽名欄，記載為上訴人丙○
    ○；自 96年9月起至12月間止該登記簿之負責人簽名欄雖記
    載張王學英（見原審卷二第90至98頁、第167至170頁），惟
    與卷附房屋租賃契約書張王學英之簽名不符（見原審卷一第
    209、213頁）。上訴人丙○○雖於原審陳稱：93年至96年間
    收當物品登記簿上之簽名係伊與上訴人徐艷萍所代簽，均經
    過張王學英之授權云云（見原審卷二第 154頁）。然查，上
    訴人丙○○或徐豔萍未能提出張王學英授權簽名之事證以實
    其說外，且觀之張王學英當時年紀已長，卻自 95年1月起至
    同年 6月30日止，向訴外人黃月秋租賃坐落於員林鎮○○○
    街55號2樓之房屋居住；自 96年3月10日起至97年2月間止，
    向訴外人鍾惠美租賃坐落員林鎮○○路154巷9號之房屋居住
    ，卻不住於正和當鋪，已與常情有違，且上開二址與正和當
    鋪相距甚近，張王學英會親簽租賃契約書，卻對正和當鋪之
    收當物品登記簿恝置不顧，似與經驗法則不符。倘如上訴人
    徐艷萍所述，其自 94年11月22日起迄97年1月31日止受僱於
    張王學英云云，上開 2年多之受僱期間，卻從未向張王學英
    請領薪資，亦違常理。據此，上訴人徐豔萍主張伊受僱期間
    ，正和當鋪實際經營者為張王學英，實非無疑。上訴人徐艷
    萍既未能舉證證明其與張王學英間有僱傭之事實，其請求被
    上訴人應連帶給付39萬6000元，即無所憑。
七、綜上所述，上訴人丙○○請求被上訴人等應於繼承張王學英
    所得遺產範圍內，各自給付伊96萬6410元及自97年2月1日起
    至清償日止，按年息百分之 5計算之利息；及上訴人徐艷萍
    請求被上訴人應連帶給付39萬6000元及自97年2月1日起至清
    償日止，按年息百分之 5計算之利息，均無理由，應予駁回
    。原審為上訴人全部敗訴之判決，就上訴人丙○○部分所持
    理由雖屬不當，然依據上述理由原判決應認為正當，均應與
    就上訴人徐艷萍敗訴部分予以維持。上訴意旨仍執陳詞指摘
    原判決不當，求予廢棄改判，為無理由。應予駁回。
八、本件事證已臻明確，兩造其餘之攻擊或防禦方法及事證，經
    本院詳加審酌後，核與本件判決結果不生影響，爰不逐一論
    述，附此敘明。
九、據上論結，本件上訴為無理由，依民事訴訟法第 463條、第
    385條第1項、第449條第1項第2項、第78條，判決如主文。
中    華    民    國    98    年    4     月    21    日
                  民事第七庭    審判長法  官  童有德
                                      法  官  陳繼先
                                      法  官  曾謀貴
以上正本係照原本作成。
如對本判決上訴，須於收受判決送達後二十日內向本院提出上訴
書狀，其未表明上訴理由者，應於提出上訴後二十日內向本院提
出上訴理由書（須按他造人數附具繕本）。
上訴時應提出委任律師為訴訟代理人之委任狀。具有民事訴訟法
第四百六十六條之一第一項但書或第二項之情形為訴訟代理人者
，另應附具律師及格證書及釋明委任人與受任人有該條項所定關
係之釋明文書影本。
                                      書記官  王麗珍
中    華    民    國    98    年    4     月    21    日
                                                      Ｖ


司法院資訊處製作；財團法人民間司法改革基金會備份。
